臺灣高等法院臺南分院民事判決　93年度上易字第221號
上　訴　人　禾盛園藝事業有限公司
法定代理人　己○○
訴訟代理人　孫志鴻　律師
複 代理 人　丙○○
被 上訴 人　台灣菸酒股份有限公司隆田酒廠
法定代理人　乙○○
訴訟代理人　丁○○
上列當事人間請求返還不當得利事件，上訴人對於中華民國九十
三年九月二十九日臺灣臺南地方法院第一審判決（民國九十三年
度訴字第二二五號）提起上訴，本院於民國九十四年三月二十九
日言詞辯論終結，判決如下：
    主  文
上訴駁回。
第二審訴訟費用由上訴人負擔。
    事  實
甲、上訴人方面：
一、聲明：求為判決：(一)原判決不利於上訴人之部分廢棄。(二)上
    列廢棄部分，被上訴人應再給付上訴人新台幣（下同）一百
    二十二萬四千三百二十三元，並自起訴狀繕本送達翌日起至
    清償日止，按年息百分之五計算之利息。(三)第一審廢棄部分
    暨第二審訴訟費用均由被上訴人負擔。
二、陳述：除與原判決記載相同者，茲引用之外，補稱：
    (一)緣被上訴人台灣菸酒股份有限公司（改制前為台灣省菸酒
      公賣局）隆田酒廠，於民國（下同）九十年十月十一日辦
      理「廢水污泥清運處理工程」（下稱系爭工程），經公告
      招標後由上訴人於同年月二十二日，以每噸一千七百元標
      得系爭工程，兩造並於九十年十月二十六日簽訂廢水污泥
      廢棄物契約。嗣上訴人於即九十年十一月十二日開工清運
      污泥，至九十年十一月三十日止，所有污泥累積之清運數
      量共計一千四百三十三點八噸。惟事後被上訴人以依招標
      文件中記載「投標總價額（價乘以四二五噸）：新台幣七
      十二萬二千五百元」，即雙方成立之契約數量僅四二五噸
      ，其金額為七十二萬二千五百元（即1,700元×425公噸）
      ，而認超運部分之一千零八點八公噸不在招標範圍內，且
      清運時間係在合約到期後，拒絕給付超運部分之承攬報酬
      金。嗣經上訴人一再請被上訴人解決，雙方雖於九十一年
      九月十一日協商解決事宜，惟會議結論兩造並未完全達成
      共識，且附有生效要件，然被上訴人總公司就是否核准協
      議結論一直未為表示意見，上訴人乃於九十一年十月七日
      函請被上訴人應給付上訴人超運之一千零八點八公噸承攬
      報酬金。
    (二)原審判決被上訴人應給付上訴人四十九萬零六百三十七元
      （288.61公噸×1,700元=490,637元），被上訴人表示無
      異議，此部分業經判決確定。上訴人主張超運共為一千零
      八點八公噸，此部分之報酬金額應為一百七十一萬四千九
      百六十元，但原審判決僅確定為二八八點六一公噸，金額
      為四十九萬零六百三十七元。因此，兩造爭執部分僅為七
      百二十點一九公噸，爰以雙方所成立契約之每噸一千七百
      元計算，即被上訴人應再給付上訴人一百二十二萬四千三
      百二十三元（1008.8×1,700－490,637=1,224,323）。至
      原審認定被上訴人應給付上訴人超過之二百八十八點六一
      公噸，每公噸以一千七百元計算，共計四十九萬零九百六
      十元（288.61×1,700=490,637）。其係依據兩造之協商
      會議第五項第三點：「為求廠商和諧，雙方各退一步，經
      將過磅單逐張核對結果，確定合約外載部分重為二八八．
      六一公噸」所載，而認定超運部分僅為二八八．六一公噸
      ，惟該協議書僅係對於兩造超運沒有爭議之重量先行確定
      ，而非承認僅超運二八八．六一公噸，是原審上開認定即
      有誤會，不足採取。
    (三)依據兩造契約第三條約定，清運處理期限乃自簽約完成（
      九十年十月二十六日）一月內；第四條約定，合約有效期
      限為自簽訂合約之日起一個月內。上訴人應在期限內（即
      九十年十一月二十五日）完成合約所定數量清運處理，惟
      該契約並無表示重量，而係以實際清運數量核計，此由「
      招標投標及契約文件」中記載「招標機關決標簽約如下．
      ．．二、決標標的名稱及數量摘要：廢水污泥清運處理。
      ．．．五、其他事項如附件，付款金額以實際清運重量計
      算。」足證證人戊○○於鈞院九十四年一月三十一日證稱
      ：「係以實際清運記載。」上訴人並不知超過部分無給付
      義務，與民法一百八十條第二項：「因清償債務而為給付
      ，於給付時明知無給付之義務者」不同。
    (四)上訴人之運載時間表雖有部分數量超過契約之時間，即上
      訴人於合約到期後仍繼續清運污泥，然係因台南縣環保局
      要求被上訴人限期於九十年十一月三十日前改善，是被上
      訴人所屬工務課長丁○○為避免酒廠遭開罰單，而口頭要
      求上訴人公司繼續清運，且上訴人亦係因契約約定以實際
      清運重量為據而續運，否則上訴人指派車輛之龐大，且進
      出該廠頻繁，均未遭到被上訴人之制止，可見上訴人於合
      約期滿繼續載運確經被上訴人同意。嗣因被上訴人向總公
      司申請經費無著才一改原先態度，而不予承認上訴人超運
      數量。惟被上訴人事實上清運污泥數量遠超過其公告招標
      之數量，且被上訴人向環保單位申報該廠暫存區中之廢水
      污泥數亦為一千餘噸，益證上訴人實際清運數量並無虛報
      。
    (五)又被上訴人指稱上訴人於過磅時並未逐車通知酒廠人員會
      同，而認過磅單無效云云，然證人戊○○於鈞院已證稱：
      「第一天開工的時候被上訴人公司承辦人告訴我說很忙碌
      ，等到下班時候一起簽認，後來為何磅單沒有簽認，是因
      為工期到二十六日污泥還不能清完，游科長當時沒有告訴
      我說不用於磅單簽認，到三十日因為總統選舉，被上訴人
      那時候還沒有簽認，後來承辦人休假到了星期一我要補簽
      時，游科長說總公司有電子郵件過來說不能追加」等語，
      此由上訴人自承攬系爭工程伊始，即分次持過磅單予被上
      訴人公司承辦人黃孟郎簽名，被上訴人於載運期間均未表
      示異議，亦為十一月二十九日及三十日簽單人未簽名之原
      因。
    (六)按無法律上之原因而受利益，致他人受損害者，應返還其
      利益，民法第一百七十九條前段定有明文。次按民事訴訟
      法第二百五十六條及四百四十六條規定：「訴狀送達後，
      原告不得將原訴變更或追加他訴。但二、請求基礎事實同
      一」、「訴之變更或追加，非經他造同意，不得為之。但
      第二百五十五條第一項第二款至第六款不在此限。」則上
      訴人追加契約關係，自無不合。本件上訴人累計清運污泥
      之數量共一千四百三十三點八噸，雖兩造所訂定之契約於
      四二五噸之範圍內成立，至上訴人實際清運超出一千零八
      點八公噸數量之污泥，雙方並無契約關係存在，然被上訴
      人受領上訴人所提供勞務之給付，而受有免於再招標清運
      污染之利益，致上訴人受有損害，被上訴人受有利益與上
      訴人受有損害兩者間具有因果關係，被上訴人應返還其所
      受之利益。又被上訴人所受利益，因係於前揭契約履行後
      同一時間繼續清運，爰以雙方所成立契約之每噸一千七百
      元計算，即被上訴人應再給付上訴人一百二十二萬四千三
      百二十三元。
三、證據：除援用第一審所提證據外，並聲請訊問證人戊○○、
    甲○○。
乙、被上訴人方面：
一、聲明：求為判決：(一)駁回上訴人之訴。(二)訴訟費用由上訴人
    負擔。
二、陳述：除與原判決記載相同者，茲引用之外，補稱：
    (一)被上訴人隆田酒廠污泥堆置場位置在廠區圍牆外，場內污
      泥數量為累積廢水處理場十餘年污泥量，數量無法正確估
      計。九十年間被上訴人向上級單位台灣菸酒股份有限公司
      申請清運處理污泥數量四二五噸，乃以此數量公告標辦，
      由上訴人禾盛園藝事業有限公司以每噸一千七百元得標。
      依照合約第三條約定：「清運處理期限：(1)自簽約完成（
      九十年十月二十六日）一個月內。．．(3)清運時由乙方自
      備車輛或容器、工具會同甲方有關人員過磅後提運出廠。
      」第四條約定：「合約有效期限：自簽訂合約之日起一個
      月內。」上訴人應在期限內即九十年十一月二十五日前完
      成合約所訂數量清運處理。本件合約執行過程截至九十年
      十一月二十五日合約有效期限內總共清運八車次，重量一
      七五噸。清運過程，上訴人在過磅時並未逐車通知本廠人
      員會同，而是累積數天磅單一次交給被上訴人之承辦人員
      簽認，致已逾合約數量而未知。超運部分，經被上訴人承
      辦人員於磅單簽名有效數量共五三八點六一噸。至逾合約
      有效期限清運處理，且未經本廠人員會同過磅之污泥，明
      顯違反合約第三條，該部分屬無效磅單。而超運之後，被
      上訴人就合約數量四二五噸先予付款上訴人。其餘超運數
      量於九十一年九月十一日協商會議上，雙方討論後簽名於
      會議紀錄上承認在作業上未依正常程序處理，手續上均有
      瑕疵（協商會議記錄五、協商結論１），並且雙方對於合
      約外超運部分重量經確認以二八八點六一噸計量，只是單
      價未能達成協議，故上訴人同意被上訴人報總公司裁決（
      協商會議記錄五、協議結論４）。且如協商會議記錄五、
      協商結論６：「有關九十年十一月二十六日至九十年十一
      月三十日逾期及逾約超運部分，雙方同意依本議決記錄執
      行，嗣後雙方無異議，禾盛公司亦不得再向台灣菸酒公司
      隆田酒廠提出任何要求。」現上訴人稱會議結論兩造並未
      完全達成共識，且附有生效要件云云，並提出訴訟要求以
      一００八點八噸計算，明顯單方否定協議效果，不足採取
      。
    (二)依上開協商紀錄五、協商結論４：「合約單價九十年每噸
      一千七百元，九十一年標價每噸一千三百五十元，合約外
      數量計價部分，禾盛公司認為是原合約延續，應依原合約
      價每公噸一千七百元計給，廠方認為超出部分，視為上年
      未發包運載，今年始行載運部分，應依今年單價一千三百
      五十元計給，雙方未達成共識，同意報總公司裁決」。被
      上訴人總公司九十二年一月十日台菸酒酒字第0920000077
      01號函說明五明確指出以每噸一千三百五十元計付。及協
      商記錄五、協商結論６：「有關九十年十一月二十六日至
      九十年十一月三十日逾期及逾約超運部分，雙方同意依本
      議決記錄執行，嗣後雙方無意義，禾盛公司亦不得再向台
      灣菸酒公司隆田酒廠提出任何要求」。並且依照合約第八
      條「本契約有疑義時以甲方解釋為準，乙方不得提出異議
      並放棄先訴抗議權，．．．．」。基於合約及協商會議紀
      錄具有拘束雙方之效力，單價已由被上訴人總公司裁決並
      明確答覆指出計量及單價計算方式，因原審判決以每噸一
      千七百元計算，被上訴人對此始不爭執，並非如上訴人所
      稱「被上訴人總公司就是否核准協議結論一直未表示意見
      」云云。
    (三)上訴人清運、過磅過程，並未通知被上訴人本廠人員會同
      ，由過磅單可以歸納出清運車輛運輸過程時間不合理、清
      運物是否為污泥、有否重覆過磅不得而知，由被上訴人所
      檢附隆田酒廠九十年污泥清運，同一部車輛載運紀錄比對
      其空車、重車、作業時間差與同一車往返時間差一覽表，
      可以發現上訴人清運過程諸多疑點，且超運部分亦有甚多
      不合理，甚至有違環保法規之處，又未符合合約第三、四
      、五條之規定，被上訴人自無法據以為給付。況在上開協
      商會議上被上訴人為求廠商和諧，對於清運車輛往返時間
      未達二五０分鐘，且有本廠人員簽名車次（排除明顯異常
      車次）皆給予承認，已經作出相當讓步。故上訴人稱被上
      訴人不當得利云云，不足採取。
    (四)被上訴人向環保單位申報暫存場污泥數量，無上訴人所稱
      一千餘噸之情形。又上訴人自九十年十一月十二日起清運
      ，清運車輛多次進出大門，被上訴人所屬大門警衛人員已
      經知道車載物品為污泥，由廠外污泥暫存場載進廠過磅，
      由於磅場位於警衛室前方，因此無需特別管制，警衛人員
      只負責車輛進出，不負責過磅數量，所以不知是否已經超
      過合約數量，故不能以此為理由認定上訴人所屬大門警衛
      人員未予制止即同意超運之意思。本項污泥清運處理業務
      ，由黃孟郎承辦，一切對上訴人接洽事項以黃孟郎為窗口
      ，上訴人稱；被上訴人所屬工務課長丁○○為避免酒廠遭
      開罰單，而口頭要求上訴人公司繼續清運云云，不足採取
      。
    (五)上訴人於清運污泥期間，未通知承辦人員會同過磅，而是
      由上訴人所僱司機將磅單攜回公司，累積數日磅單分次交
      承辦人補簽，於載運期間，雙方皆未統計數量，至全部清
      運完畢，雙方尚不知道總重量，直到被上訴人於九十年十
      二月十二日以九十隆酒工字第三四００號函請上訴人申報
      完工才予統計數量（而污泥早於十一月三十日清運完畢）
      ，並發現超出合約數量，致最後一批過磅單承辦人不予簽
      名。由於未經簽認磅單其實際重量無法確認，且涉及是否
      為本廠污泥或有重複過磅之嫌，因此無法採計。上訴人稱
      被上訴人因申請經費無著，始不承認超運數量乙節，與事
      實不符，不足採信。
三、證據：除援用第一審所提證據外，補提隆田酒廠廠配置圖、
    協商紀錄、九十一年十月三十一日隆酒政字第二四一號函、
    九十二年一月十日台菸酒酒字第09200007701號函、九十年
    十二月十二日90隆酒工字第3400號函、隆田酒廠九十年污泥
    清運，同一部車輛載運紀錄比對其空車、重車、作業時間差
    與同一車往返時間差一覽表等各一份為證。
    理  由
一、按訴之變更或追加，非經他造同意，不得為之。但第二百五
    十五條第一項第二款至第六款情形，不在此限；又訴狀送達
    後，原告不得將原訴變更或追加他訴。但有下列各款情形之
    一者，不在此限：．．．(二)請求之基礎事實同一者。(三)擴張
    或減縮應受判決事項之聲明者；．．民事訴訟法第四百四十
    六條第一項、第二百五十五條第一項第二、三款定有明文。
    查上訴人於本院上訴原請求一百七十一萬四千九百六十元，
    嗣於九十四年一月四日遞狀減縮請求為被上訴人應再給付上
    訴人一百二十二萬四千元，另擴張請求法定遲延利息部分（
    即自起訴狀繕本送達翌日起至清償日止，按年息百分之五計
    算之利息），又於同年二月二十一日遞狀擴張請求為被上訴
    人給付上訴人一百二十二萬四千三百二十三元及法定遲延利
    息，核屬擴張或減縮應受判決事項之聲明，依上開規定，應
    予准許。另上訴人於原審及本院準備程序先則均主張依不當
    得利之法律關係，請求被上訴人返還所受利益，後主張因係
    於前揭契約履行後同一時間繼續清運，就實際超運之污泥，
    以雙方所成立契約之每噸一千七百元計算請求之金額，乃追
    加契約之法律關係，經核請求之基礎事實同一，依上開規定
    ，亦應予准許，均合先敘明。
二、本件上訴人起訴主張：被上訴人於九十年十月十一日辦理系
    爭工程，嗣經公告招標後，由上訴人於同年月二十二日，以
    每噸一千七百元標得系爭工程，兩造並於九十年十月二十六
    日簽訂廢水污泥廢棄物契約。後上訴人即於九十年十一月十
    二日開工清運污泥，至九十年十一月三十日止，所有污泥累
    積之清運數量共計一千四百三十三點八噸。惟事後被上訴人
    以招標文件中記載「投標總價額（單價乘以四二五噸）：新
    台幣七十二萬二千五百元」，即雙方成立之契約僅四二五噸
    ，而其金額為七十二萬二千五百元（即1,700元×425公噸）
    為由，認超運部分之一千零八點八公噸不在招標範圍內，且
    清運時間係在合約到期後，拒絕給付超運部分之承攬報酬金
    。嗣經上訴人一再請被上訴人解決，雙方雖於九十一年九月
    十一日協商解決事宜，惟會議結論兩造並未完全達成共識且
    附有生效要件，而被上訴人總公司就是否核准協議結論仍未
    為表示准否。按無法律上之原因而受利益，致他人受損害者
    ，應返還其利益；民法第一百七十九條前段定有明文。本件
    上訴人累計清運污泥之數量共一千四百三十三點八噸，雖兩
    造所訂定之契約於四百二十五噸之範圍內成立，惟事實上污
    泥數量遠超過被上訴人公告招標之數量，上訴人實際清運超
    出契約之一千零八點八公噸數量之污泥，雙方並無契約關係
    存在，被上訴人受領上訴人所提供勞務之給付，而受有免於
    再招標清運污泥之利益，是於超出原契約部分之一千零八點
    八公噸範圍內即屬係無法律上之原因而受有利益，致上訴人
    受有損害，被上訴人受有利益與上訴人受有損害兩者間具有
    因果關係，被上訴人應返還其所受之利益。又被上訴人所受
    利益，因係於前揭契約履行後同一時間繼續清運，爰以雙方
    所成立契約之每噸一千七百元計算，本於契約及不當得利之
    法律關係，求為判命被上訴人應給付上訴人一百七十一萬四
    千九百六十元（1008.81×1,700＝1,714,960）之判決等語
    （原審判決被上訴人應給付上訴人四十九萬零六百三十七元
    ，而駁回上訴人其餘之請求，嗣上訴人就其受敗訴判決部分
    提起上訴請求被上訴人應再給付上訴人一百二十二萬四千三
    百二十三元【1008.8×1,700－490,637=1,224,323】，至被
    上訴人就其受敗訴部分則未據提起上訴）。
三、被上訴人則以：其設置污泥堆置場位置在廠區圍牆外，場內
    污泥數量為累積廢水處理場十餘年污泥量，數量無法正確估
    計。且九十年間其向上級單位台灣菸酒股份有限公司申請清
    運處理污泥數量四二五噸，以此數量公告標辦，由上訴人以
    每噸一千七百元得標。依照合約第三條約定：「清運處理期
    限：(1)自簽約完成（九十年十月二十六日）一月內。」第四
    條約定：「合約有效期限：自簽合約之日起一個月內。」上
    訴人應在期限內即九十年十一月二十五日前完成合約所訂數
    量清運處理。合約執行過程截至九十年十一月二十五日合約
    有效期限內總共清運八車次，重量一七五噸。超運部分，經
    本廠承辦人員於磅單簽名有效數量共五三八點六一噸。超運
    之後，被上訴人就合約數量四二五噸已先付款予上訴人。其
    餘超運數量則依九十一年九月十一日之協商。依照合約第三
    條約定：「(3)清運時由乙方自備車輛或容器、工具會同甲方
    有關人員過磅後提運出廠。」上訴人於清運過程，在過磅時
    並未逐車通知本廠人員會同，而是累積數天磅單一次交給承
    辦人員簽認，致已逾合約數量而未知。至逾合約有效期限清
    運處理之污泥，且未經本廠人員會同過磅之數量，明確違反
    合約第三條，該部分屬無效磅單。另九十一年九月十一日於
    協商會議上，雙方均承認在作業上未依正常程序處理，手續
    上均有瑕疵（協商會議記錄五、協商結論：１），並且雙方
    對於超運經確認二八八點六一噸，只是單價未能達成協議。
    並且如協商會議記錄五、協商結論：６、有關九十年十一月
    二十六日至九十年十一月三十日逾期及逾約超運部分，雙方
    同意依本議決記錄執行，嗣後雙方無異議，禾盛公司亦不得
    再向台灣菸酒公司隆田酒廠提出任何要求。該日協商會議總
    共用了將近九個小時討論釐清超運部分合理性，確認達成共
    識合約外載運部分重量以二八八點六一噸計量，上訴人代表
    即總經理戊○○等人在協商會議紀錄簽名認同，現在上訴人
    公司提出訴訟要求以一千零八點八噸計算明顯單方否定協商
    效果。另並非如上訴人公司所稱：會議結論兩造並未完全達
    成共識且附有生效要件云云，亦即雙方協商取得共識，上訴
    人公司同意以二八八點六一噸計量，至清運單價未達成共識
    ，同意報總公司裁決。事後上訴人片面否定協議效果，台灣
    菸酒股份有限公司函復上訴人明確指出計量及單價計算方式
    ，應以九十一年標價每公噸一千三百五十元計價。並非如上
    訴人所稱「總公司就是否核准協議結論一直未表示意見」及
    「而被上訴人總公司就是否核准協議結論一直未表示准否」
    ，依此被上訴人願給付三十八萬九千八百九十四元，逾此部
    分，上訴人之請求，為無理由等語，資為抗辯。
四、上訴人主張兩造曾於九十年十月十一日簽立廢水污泥清運處
    理工程契約，約定清除污泥總量為四百二十五公噸，金額為
    每噸一千七百元，總價為七十二萬二千五百元。其於九十年
    十一月十二日開工清運污泥，至九十年十一月三十日止，所
    有污泥累積之清運數量已超過合約之數量，被上訴人僅就合
    約數量四百二十五噸先付款予上訴人。其餘超運數量部分，
    兩造乃於九十一年九月十一日協商達成結論，簽訂協商會議
    記錄等情，業據其提出隆田酒廠委託清運處理廢水污泥事業
    廢棄物契約、招標投標及契約文件、工程總明細及過磅單及
    會議紀錄等影本各一件為証（見原審補字卷第十頁、第二六
    至四八頁），復為被上訴人所不爭執，自屬真實。惟上訴人
    另主張兩造對於所簽訂之上開協商會議結論並未完全達成共
    識，且附有生效要件，上訴人總共超運一千零八點八公噸，
    此部分原審判決卻僅確定為二八八點六一公噸，其餘七百二
    十點一九公噸被上訴人有不當得利，應將利益返還上訴人，
    以雙方所成立契約之每噸一千七百元計算，即被上訴人應再
    給付上訴人一百二十二萬四千三百二十三元等情，則為被上
    訴人所堅決否認，並以超運數量部分於協商會議上雙方已獲
    致解決，重量以二八八點六一噸計量，清運單價未達成共識
    ，同意被上訴人報總公司裁決，被上訴人總公司已裁決應以
    九十一年標價每公噸一千三百五十元計價，惟原審判決以每
    噸一千七百元計算，被上訴人對此不爭執。因之，該協商會
    議記錄有其效力，上訴人不得再向被上訴人提出任何要求等
    語置辯。是則，本件爭點厥為：兩造於九十一年九月十一日
    簽訂協商契約會議記錄，對超額清運總量及每公噸之單價有
    無達成一致之意思表示？經查：
  (一)兩造就系爭工程所簽定之招標及契約文件中已記載「投標總
    標價（單價乘以四二五噸）：新台幣七十二萬二千五百元」
    ，有該文件在卷可稽（見原審補字卷第十頁），足見雙方成
    立系爭工程契約約定清除污泥總量為四百二十五公噸，每噸
    以一千七百元計價，工程總金額為七十二萬二千五百元，至
    為明灼。上訴人及其監工戊○○指陳稱標到系爭工程時被上
    訴人之課長丁○○有要求超載，且說以實際清運量計酬乙節
    （見本院卷第九七、九八、一０一頁），然為證人劉傳宗所
    堅決否認（見本院卷第第一０二、一０三頁），況上訴人主
    張總共超運一千零八點八公噸，非但與上開契約約定總量為
    四百二十五公噸者未符，且超載之重量甚鉅，衡情在目前政
    府經費短缺及被上訴人公司無充足預算編列下，被上訴人應
    不可能為上列數量超運之要求，上訴人及其監工戊○○所為
    上詞，自不足採取。再依照系爭工程契約第三條約定：「清
    運處理期限：(1)自簽約完成（九十年十月二十六日）一個月
    內。．．(3)清運時由乙方自備車輛或容器、工具會同甲方有
    關人員過磅後提運出廠。」第四條約定：「合約有效期限：
    自簽訂合約之日起一個月內。」有隆田酒廠委託清運處理廢
    水污泥事業廢棄物契約一件在卷可憑（見原審補字卷第二六
    頁），則系爭工程清運處理有效期限為自九十年十月二十六
    日起至九十年十一月二十五日止，應堪認定。上訴人自承其
    於九十年十一月十二日開工清運污泥，至九十年十一月三十
    日止，則上訴人超量清運時間於九十年十一月二十六日起至
    同月三十日止，係屬合約到期後清除，上訴人就此部分自不
    得依系爭工程契約請求超載之工程價款，應堪認定。
  (二)按無法律上之原因而受利益，致他人受損害者，應返還其利
    益，民法第一百七十九條前段定有明文。又因清償債務而為
    給付，於給付時明知無給付之義務者，不得請求返還不當得
    利，同法第一百八十條第三款亦定有明文。查上訴人雖主張
    超運之重量為一千零八點八公噸，然被上訴人辯稱：系爭工
    程執行過程截至九十年十一月二十五日合約有效期限內總共
    清運八車次，重量一七五噸。超運部分，經本廠承辦人員於
    磅單簽名有效數量共五三八點六一噸。超運之後，被上訴人
    就合約數量四百二十五噸先付款予上訴人。上訴人於清運過
    程，在過磅時並未逐車通知被上訴人之承辦人員會同，而是
    累積數天磅單一次交給承辦人員簽認，致己逾合約數量而未
    知等語，並有過磅單在卷足憑（見原審補字卷第三０至四七
    頁），而上開過磅單確實有多張未經被上訴人承辦人員簽認
    之情形。另上訴人亦承認已收取合約數量四百二十五噸之工
    程款，及於清運過程，在過磅時並未逐車通知被上訴人之承
    辦人員會同，而是累積數天磅單一次交給承辦人員簽認等情
    ，且上訴人之監工即證人戊○○於本院亦證稱：「第一天開
    工的時候被上訴人公司承辦人告訴我說很忙碌，等到下班時
    候一起簽認，後來為何磅單沒有簽認，是因為工期到二十六
    日污泥還不能清完，游科長當時沒有告訴我說不用於磅單簽
    認，到三十日因為總統選舉，被上訴人那時候還沒有簽認，
    後來承辦人休假到了星期一我要補簽時，游科長說總公司有
    電子郵件過來說不能追加」等語無訛在卷（見本院卷第一０
    二頁），由此知由上訴人確實未依系爭契約約定之重量承載
    ，且其過磅單亦未依契約約定逐車簽證，則其主張未簽證之
    過磅單上顯示出超載重量之污泥是否為本件工程之污泥，已
    令人滋疑，自不能遽採為有利上訴人之認定。然就上訴人清
    運超出本件工程約定污泥數量部分，雙方並無契約關係存在
    ，被上訴人確實有受領上訴人所提供勞務之給付，而受有免
    於再招標清運污染之利益，致上訴人受有損害，且被上訴人
    受有利益與上訴人受有損害兩者間具有因果關係，固可認定
    。但上訴人於本院準備程序中已自承稱：（問：當時超運時
    是否知道超運之情形？）知道等語（見本院卷第九七頁），
    另上訴人之監工即證人戊○○亦證稱：（問：合約書有記載
    一定的載運重量，上訴人公司載運時以超過合約書重量時，
    上訴人公司知道否？）我知道等語（見本院卷第九七頁），
    且衡以常情，上訴人係專業承載系爭污泥之公司，而超載之
    重量甚鉅，上訴人就超載之情形，於運送時不可能不知情，
    則上訴人因清償承載系爭污泥債務而為給付，於給付時明知
    無給付之義務，卻予以超運，則就超運部分理應依上開民法
    第一百八十條第三款之規定，不得請求被上訴人返還不當得
    利至明。惟兩造就超運數量，另於九十一年九月十一日協商
    會議上討論後簽名於會議紀錄上，依該協商會議記錄五、協
    商結論４，雙方對於合約外超運部分重量經確認以二八八點
    六一噸計量，另依協商會議記錄五、協商結論６：「有關九
    十年十一月二十六日至九十年十一月三十日逾期及逾約超運
　  部分，雙方同意依本議決記錄執行，嗣後雙方無異議，禾盛
    公司亦不得再向台灣菸酒公司隆田酒廠提出任何要求。」而
    兩造對此簽訂協商會議紀錄之真正，亦不爭執，並有該會議
　　紀錄在卷可証（見原審補字卷第四八頁），則上開協議書有
　  拘束兩造之效力，從而上訴人超運污泥之數量於二八八點六
    一公噸，自可主張請求；至超過此數量部分自不得依據不當
    得利之法律關係請求被上訴人給付清運費。上訴人稱會議結
    論兩造並未完全達成共識，且附有生效要件云云，不足採取
    。
　(三)上訴人主張超過清運部分二八八點六一公噸應以每噸一千七
  　百元計價等情，雖為被上訴人於所否認而抗辯應以每公噸一
    千三百五十元計價云云，然查，上訴人清除污泥之期間係自
　　九十年十一月二十六日至同月三十日止，當時合約訂價每公
  　噸一千七百元，此有兩造所簽訂上開工程採購契約為證，且
    該契約之真正，為兩造所不爭執。是則，當時之人工成本、
　　原料費用應以簽訂時九十年十月二十二日為依據，才符合當
  　事人訂立契約之真意。雖九十一年招標清運污泥價格為一千
　　三百五十元，然與實際清運時間有差距，無法反應上訴人所
 　 支出之成本及應取得之利潤，故被上訴人抗辯稱：每公噸清
　　運價格為一千三百五十元云云，應不足採，本院以上訴人主
  　張每公噸以一千七百元計算超過清運之單價，較為可採。
五、綜上所述，本件被上訴人上開所辯為可採，上訴人主張均為
    無可取，已如前述。從而，上訴人本於契約或不當得利等法
    律關係，請求被上訴人應給付上訴人四十九萬零六百三十七
    元，及自起訴狀繕本送達翌日起至清償日止，按年息百分之
    五計算之利息，為有理由，應予准許。至上訴人逾此部分之
    請求，為無理由，應予駁回，其假執行之聲請，亦失所附麗
    ，應併予駁回。原審就上列不應准許部分為上訴人敗訴之判
    決，並駁回其假執行之聲請，於法並無不合。上訴人上訴意
    旨指摘原判決就此部分不當，求予廢棄改判准如上訴聲明所
    示，為無理由，應駁回其上訴。
六、又兩造其餘攻擊防禦方法，於本判決之結果並無影響，無庸
    一一論述，併予敘明。
七、據上論結，本件上訴為無理由，依民事訴訟法第四百四十九
    條第一項、第七十八條，判決如主文。
中    華    民    國    94    年    4     月    12    日
                  民事第五庭    審判長法  官　張世展
                                      法  官  蘇清恭
                                      法  官  王浦傑
上為正本係照原本作成。
不得上訴。
中    華    民    國    94    年    4     月    13    日
                                      書記官　廖英琇
　　　　　　　　　　　　　　　　　　　　　　　　　Ｊ
